【裁判字號】    95,上,236
【裁判日期】    950725
【裁判案由】    損害賠償等
【裁判全文】
臺灣高等法院民事判決                   95年度上字第236號
上  訴  人  甲○○
訴訟代理人  吳旭洲律師
            吳宗輝律師
            蘇志淵律師
上  訴  人  乙○○
訴訟代理人  陳明良律師
上列當事人間損害賠償等事件，兩造對於中華民國95年2月17日
臺灣臺北地方法院94年度重訴字第1241號第一審判決各自提起上
訴，本院於95年7月11日言詞辯論終結，判決如下：
    主  文
原判決關於命上訴人乙○○刊登道歉啟事範圍超過應於聯合報全
國首頁二分之一版面以適當字體刊登如附件所示內容之道歉啟事
一天部分，並訴訟費用之裁判均廢棄。
上開廢棄部分，上訴人甲○○在第一審之訴駁回。
上訴人乙○○其餘上訴駁回。
上訴人甲○○上訴駁回。
第一、二審訴訟費用由上訴人甲○○負擔十二分之十一，餘由上
訴人乙○○負擔。
    事實及理由
一、上訴人即被上訴人甲○○（下稱甲○○）主張：
    (一)本件被上訴人即上訴人乙○○（下稱乙○○）現為中華民
      國土木技師公會全國聯合會理事長，於民國94年7月19日
      在中時晚報及聯合晚報刊登「甲○○立法委員本身為現任
      建築師公會全聯會理事長，在立法院問政袒護建築師之利
      益，完全罔顧全民之公共安全及公共利益。甲○○立委全
      力阻撓土木、結構技師公會依建築法第77條之2規定成為
      室內裝修審查機構，企圖讓建築師獨攬室內裝修審查義務
      ，如此祇為維護建築師之獨占利益，置人民生命財產及公
      共安全於不顧之行徑」之內容；復於同年7月29日在中時
      晚報及聯合晚報刊登「甲○○立委向營建署施壓，阻撓並
      排除更能保障公共安全之土木、結構技師公會成為建築法
      第77條之2之室內裝修審查機構，讓建築師公會獨占壟斷
      ，全民祇能任其宰割」等語。乙○○刊登上述內容之行為
      ，已使社會大眾誤認甲○○徒為自己利益，使用非法手段
      以達成其目的，而非以增進群眾利益為宗旨，對於甲○○
      名譽權之損害甚鉅；且乙○○主觀上已知上開陳情書內容
      會使一般社會大眾產生上述錯誤之認知，仍為刊登之行為
      ，已違反善良管理人之注意義務，具有過失，應依民法第
      184第1項前段、第195條之規定，對甲○○負損害賠償責
      任等情，求為命乙○○應連續三天於中國時報、蘋果日報
      、自由時報、聯合報全國首頁二分之一版面以適當字體刊
      登如附件所示內容之道歉啟事之判決（原審判命乙○○應
      連續二天於中國時報、聯合報全國首頁二分之一版面以適
      當字體刊登如附件所示內容之道歉啟事，而駁回甲○○其
      餘之請求。兩造對其敗訴部分，分別聲明不服，各自提起
      上訴）。並上訴聲明：(一)原判決不利於甲○○部分廢棄。
      (二)乙○○應連續三天以適當字體於蘋果日報、自由時報、
      全國版首頁二分之一版面，刊登如附件所示之道歉啟事。
      (三)乙○○另應以相同內容與版面於中國時報、聯合報再刊
      登一天（見本院卷130頁之筆錄、第77頁之書狀）。答辯
      聲明：乙○○之上訴駁回。
二、乙○○則以：乙○○於94年7月19日所刊登之「抗議、陳情
    書」之內容與真實相符，且與公共利益有關並為可受公評之
    事項，無侵害甲○○名譽之情事。至於乙○○於陳情書所述
    「如此祇為維護建築師之獨占利益，置人民生命財產及公共
    安全於不顧之行徑，實有失國會議員為全民服務之風範」，
    以及該陳情書前段所述甲○○「袒護建築師之利益，完全罔
    顧全民之公共安全及公共利益」等，均係對甲○○所為善意
    之評論，並無侵害甲○○名譽。陳情書末段「我們強力要求
    甲○○立委問政應避所有與自身利益相關之議題，並期勉甲
    ○○（建築師公會理事長）身為立法委員，應以蒼生為念，
    莫執著自身利益，置台灣二千三百萬善良百姓生命財產於不
    顧」之陳述，並未指摘任何事實亦非評論，純係「期勉」甲
    ○○之詞，顯與侵害甲○○名譽無關。甲○○不顧「立法委
    員行為法」及「公職人員利益衝突迴避法」之規定，主動參
    與內政部營建署審議「研商建築物室內裝修審查機構及審查
    人員資格條件等相關事宜」會議，其參與行為已屬對行政機
    關「遊說」之行為，依立法委員行為法第19條及第20條之規
    定均應迴避。然甲○○非但未迴避，仍以立法委員身分出席
    與會，並發表僅為其私利，未顧及公共安全之主張，乙○○
    評論其未迴避而參與會議，且於會議中為其私利對主管機關
    施壓，不顧公益之言行，自妥適公允等語。資為抗辯，並答
    辯聲明：甲○○之上訴駁回。上訴聲明；(一)原判決不利於乙
    ○○部分廢棄。(二)上開廢棄部分，甲○○在第一審之訴駁回
    。
三、兩造不爭執事項：
    乙○○於94年7月19日、同年月29日分別在中時晚報及聯合
    晚報刊登上述「抗議陳情書」之文字內容之事實，為兩造所
    不爭執（見本院卷第82頁之筆錄），並有抗議陳情書可證（
    見原審卷第9頁至第12頁），堪信為真實。
四、本件經依民事訴訟法第463條準用同法第270條之1第1項第3
    款規定，整理爭點並協議簡化爭點後，兩造同意就本院95年
    5月29日準備程序中，兩造協議簡化之爭點為辯論範圍。兩
    造之爭執點為：(一)乙○○刊登抗議陳情書之文字是否為真實
    ？是否侵害甲○○之名譽權？乙○○對該事實所為之評論，
    是否為善意且與公益有關？(二)侵害名譽權有無刑法第310條
    第3項前段、第311條免責規定之適用？（見本院卷第92、93
    頁之筆錄）。茲分述如下：
    (一)按民法上名譽權之侵害非即與刑法之誹謗罪相同，名譽有
      無受損害，應以社會上對個人評價是否貶損作為判斷之依
      據，苟其行為足以使他人在社會上之評價受到貶損，不論
      其為故意或過失，均可構成侵權行為，其行為不以廣佈於
      社會為必要，僅使第三人知悉其事，亦足當之。次按名譽
      為人格之社會評價，名譽有無受侵害，應以社會上對其評
      價是否貶損以為斷。刑法上妨害名譽罪之成立，固以公然
      侮辱或意圖散布於眾而指摘或傳述足以毀損他人名譽之事
      為要件。惟在民法上，若已將足以毀損他人名譽之事表白
      於特定第三人，縱未至公然侮辱之程度，且無散布於眾之
      意圖，亦應認係名譽之侵害，蓋既對於第三人表白足以毀
      損他人名譽之事，則其人之社會評價，不免因而受有貶損
      （最高法院90年台上字第646號判例、86年度台上字第305
      號判決意旨參照）。本件乙○○被訴於94年7月19日、94
      年7月29日以中華民國土木技師公會全聯會理事長之名義
      ，於報紙刊登之陳情書指稱立法委員甲○○本身係建築師
      公會全聯會理事長，在立法院問政袒護建築師之利益，完
      全罔顧全民之公共安全及公共利益。甲○○立委全力阻撓
      土木、結構技師公會依建築法第77條之2規定成為室內裝
      修審查機構，企圖讓建築師獨攬室內裝修審查義務，置人
      民生命財產及公共安全於不顧，有失國會議員風範……等
      情，雖經台灣台北地方法院檢察署不起訴處分，並經台灣
      高等法院檢察署駁回乙○○之再議確定，有台灣高等法院
      檢察署95年度上聲議字第1185號處分書可考（見本院卷第
      74頁至第76頁），惟關於民事部分，仍應就乙○○刊登報
      紙，對於可受公評之事，是否未注意，而有不適當之評論
      ，造成甲○○之名譽受損為審酌。
    (二)查乙○○於94年7月19日、同年月29日刊登「抗議陳情書
      」之內容，有「甲○○立法委員在立法院問政袒護建築師
      之利益，完全罔顧全民之公共安全及公共利益。甲○○立
      委全力阻撓土木、結構技師公會依建築法第77條之2規定
      成為室內裝修審查機構，企圖讓建築師獨攬室內裝修審查
      義務，如此祇為維護建築師之獨占利益，置人民生命財產
      及公共安全於不顧」、「利委」抑或「立委」、「甲○○
      立委向營建署施壓，阻撓並排除更能保障公共安全之土木
      、結構技師公會成為建築法第77條之2之室內裝修審查機
      構，讓建築師公會獨占壟斷，全民祇能任其宰割」等文句
      ，有該陳情書、內政部營建署函及立法院公報初稿可考（
      見原審卷第9頁至第12頁、第70頁至第75頁、第80頁至第
      83頁）。而本件所涉及之權利係個人名譽權之保障，並為
      侵害名譽權之損害賠償請求權成立與否爭訟，則論民事名
      譽權之侵害，除應符合民法第184條之一般侵權行為之成
      立要件外，並應以社會上對個人評價是否貶損以為名譽權
      受損害之據。至陳情書之文字真實性問題，非必為侵害名
      譽權之成立要件，故本件名譽損害賠償，請求回復原狀之
      成立基礎，應以民法侵害名譽權行為成立要件為準。縱依
      乙○○抗辯陳情書之文字為真實，其侵權行為成立與否，
      仍應以是否違反民法第18條、第184條第1項前段、第195
      條第1項之規定判斷。上開陳情書之內容係對甲○○之人
      格為價值判斷，而其用語均為負面之批評，如「袒護建築
      師之利益，罔顧全民之公共安全利益」、「維護建築師之
      獨占利益，置人民生命財產及公共安全於不顧」、「利委
      」抑或「立委」、「讓建築師公會獨占壟斷，全民祇能任
      其宰割」等等，對於可受公評之事，未注意，足使閱報大
      眾產生甲○○係為私利不顧人民生命財產及公共安全之「
      利委」之印象，進而貶損甲○○在社會之評價，顯為不適
      當之評論，參以刑法第311條第3款之規定，對於可受公評
      之事，而有不適當之評論，亦不構成免責之條件。且乙○
      ○亦自認陳情之對象為前總統李登輝及台灣團結聯盟主席
      等二人，目的係為促使台灣團結聯盟主席注意所屬黨員之
      言行等語，則乙○○只要將陳情書寄給上開二人即可達其
      目的，實無庸登報公告周知。乙○○公開刊載上述文字內
      容之行為，顯為不適當之評論，已過失造成社會大眾對甲
      ○○之行為產生不良之評價，實已未注意而侵害甲○○之
      名譽權。
    (三)雖乙○○抗辯其所刊登之陳情書之文字或可謂與公益有關
      之事務云云。惟查乙○○已自認其陳情之對象為前總統李
      登輝及台灣團結聯盟主席等二人，目的係為促使台灣團結
      聯盟主席注意所屬黨員之言行等語（見原審卷第49頁之筆
      錄），則乙○○只要將陳情書寄給上開二人即可達其目的
      ，實無庸以登報公告周知。揆諸前開說明，乙○○之對於
      可受公評之事，未注意而刊登於報紙上，足使閱報大眾產
      生甲○○係為私利不顧人民生命財產及公共安全之「利委
      」之印象，進而貶損甲○○在社會之評價，顯為不適當之
      評論，參以刑法第311條第3款之規定，亦不構成免責之條
      件。縱其刑事部分為不起訴處分，然因其公開刊載前述文
      字內容之行為不適當，已造成社會大眾對甲○○之行為產
      生不良之評價，顯已疏未注意而侵害甲○○之名譽權。
    (四)查乙○○雖辯稱陳情書所述內容均為真實，不構成侵害甲
      ○○名譽權云云。惟查甲○○既出席營建署或立法院之會
      議，自有權表達其意見，縱其發言係為建築師利益著想，
      亦屬個人意見而已，乙○○仍可出席會議或透過相關立委
      或登報表達不同見解，乙○○竟於陳情書上並未對土木、
      結構技師是否得擔任建築法第77條之2之室內裝修審查機
      構提出理性之意見說明，反以情緒性言詞對甲○○立法委
      員之人格加以貶抑，已為不適當之評論，而使甲○○之名
      譽受損，縱乙○○所述為事實或為公益或為善意，揆諸前
      開說明，仍不能免其侵害甲○○名譽權之責任。又乙○○
      指稱甲○○違反迴避條款，乙○○自可批評云云。惟甲○
      ○有無違反利益迴避條款，仍有討論之空間，縱然有之，
      亦屬立法院職責問題，不能因甲○○違反利益迴避條款，
      即可以「利委」稱之。是乙○○所為之上開抗辯，殊不足
      取。
    (五)末按不法侵害他人之名譽者，被害人雖非財產上之損害，
      亦得請求賠償相當之金額。其名譽被侵害者，並得請求回
      復名譽之適當處分，民法第195條第1項定有明文。乙○○
      在報紙上刊登貶損甲○○之陳情書，已使甲○○之名譽受
      損，甲○○自得依民法第195條請求回復名譽之適當處分
      。本院審酌乙○○分別於94年7月19日、29日二天在中時
      晚報及聯合晚報二家報社刊登陳情書，而中時晚報現已停
      刊發行，聯合報屬日報，訂閱之民眾人數多於聯合晚報及
      中時晚報之總合，為眾所週知。依比例原則，甲○○請求
      乙○○應於聯合報全國首頁二分之一版面以適當字體刊登
      如附件所示內容之道歉啟事一天，已足以回復名譽。逾此
      範圍之請求，已顯過當，自屬無據。
五、綜上所述，甲○○請求乙○○應於聯合報全國首頁二分之一
    版面以適當字體刊登如附件所示內容一天之道歉啟事，自屬
    正當，應予准許。至超過上開部分之請求，非屬正當，即屬
    不應准許。從而原審就上開應予准許部分，所為乙○○敗訴
    部分之判決，並無不合。乙○○上訴意旨指摘原判決此部分
    不當，求予廢棄改判，為無理由，應駁回其上訴。上開不應
    准許部分，所為乙○○敗訴之判決，尚有未洽。乙○○上訴
    意旨指摘原判決此部分不當，求予廢棄改判，為有理由，爰
    由本院予以廢棄改判。其餘原審所為甲○○敗訴部分之判決
    ，並無不合。甲○○上訴意旨指摘原判決此部分不當，求予
    廢棄改判增加刊登報紙家數，為無理由，應駁回其上訴。
六、兩造其餘之攻擊或防禦方法及所用之證據，經本院斟酌後，
    認為均不足以影響本判決之結果，毋庸逐一論列。
七、據上論結，乙○○之上訴，為一部有理由，一部無理由，甲
    ○○之上訴，為無理由，依民事訴訟法第450條、第449條第
    1項、第79條、第78條，判決如主文。
中    華    民    國    95    年    7     月    25    日
                  民事第七庭  審判長法  官  鄭三源
                                    法  官  周美月
                                    法  官  王聖惠
正本係照原本作成。
兩造如不服本判決，應於收受送達後20日內向本院提出上訴書狀
，其未表明上訴理由者，應於提出上訴後20日內向本院補提理由
書狀（均須按他造當事人之人數附繕本）上訴時應提出委任律師
或具有律師資格之人之委任狀；委任有律師資格者，另應附具律
師資格證書及釋明委任人與受任人有民事訴訟法第466條之一第
一項但書或第二項（詳附註）所定關係之釋明文書影本。
中    華    民    國    95    年    7     月    26    日
                                    書記官  陳樂觀
附註：
民事訴訟法第四百六十六條之一（第一項、第二項）：
對於第二審判決上訴，上訴人應委任律師為訴訟代理人。但上訴
人或其他法定代理人具有律師資格者，不在此限。
上訴人之配偶、三親等內之血親、二親等內之姻親，或上訴人為
法人、中央或地方機關時，其所屬專任人員具有律師資格並經法
院認為適當者，亦得為第三審訴訟代理人。
附件：道歉啟事
本人乙○○於民國94年7月19日及同年7月29日，在中時晚報與聯
合晚報所刊登之陳情書內容「甲○○立法委員本身為現任建築師
公會全聯會理事長，在立法院問政袒護建築師之利益，完全罔顧
全民之公共安全及公共利益，全力阻撓土木、結構技師公會依建
築法第七十七條之二規定成為室內裝修審查機構，企圖讓建築師
獨攬室內裝修審查義務，如此祇為維護建築師之獨占利益，置人
民生命財產及公共安全於不顧之行徑，實有失國會議員為全民服
務之風範…甲○○立委向營建署施壓，阻撓並排除更能保障公共
安全之土木、結構技師公會成為建築法第77條之2之室內裝修審
查機構，讓建築師公會獨占壟斷，全民祇能任其宰割…」等不實
指控，嚴重詆毀甲○○立委之名譽，本人深感歉疚，特此澄清與
道歉。


司法院資訊處製作；財團法人民間司法改革基金會備份。
